【裁判字號】    99,易,1048
【裁判日期】    991028
【裁判案由】    詐欺
【裁判全文】
臺灣臺南地方法院刑事判決              99年度易字第1048號
公  訴  人  臺灣臺南地方法院檢察署檢察官
被      告  余綺恩
上列被告因詐欺案件，經檢察官提起公訴（99年度偵字第2982、
3168號），本院判決如下：
    主  文
余綺恩幫助意圖為自己不法之所有，以詐術使人將本人之物交付
，處有期徒刑肆月，如易科罰金，以新臺幣壹仟元折算壹日。
    事  實
一、余綺恩能預見將金融帳戶交付他人使用，可能將被犯罪集團
    作為犯罪工具，猶基於幫助他人實施詐欺取財犯罪之不確定
    故意，於民國九十八年九月九日至十四日間某日，在不詳地
    點，將其所申辦之第一商業銀行富強分行00000000
    000號及中國信託商業銀行中華分行000000000
    000號帳戶之存摺、提款卡及密碼，交付予姓名年籍不詳
    之詐欺集團成員。嗣該詐欺集團成員取得上開帳戶後，即意
    圖為自己不法之所有，分別於九十八年九月十四日十八時二
    十分許及同日二十時十六分許，撥打電話予白濬瑜、鄭伊庭
    ，佯稱其二人先前網路購物時誤設定成定期扣款，須操作提
    款機以解除設定云云，致白濬瑜、鄭伊庭陷於錯誤，白濬瑜
    因而依該不詳詐騙集團成員指示，於九十八年九月十四日二
    十一時六分許至十八分許，分次將新臺幣（下同）二萬九千
    元、二萬九千元、三萬元、二萬八千元、三千元、一千元現
    金存入余綺恩前開中國信託銀行帳戶內；鄭伊庭因而於同年
    月十五日零時四十七分許、五十分許，分次將九萬三千元、
    五千元現金存入余綺恩前開第一銀行帳戶內，旋均遭人提領
    一空。嗣白濬瑜、鄭伊庭查覺有異，報警處理，始循線查悉
    上情。
二、案經南投縣警察局竹山分局報請臺灣南投地方法院檢察署檢
    察官及臺中縣警察局霧峰分局報請臺灣臺中地方法院檢察署
    檢察官偵查後，分別呈請臺灣高等法院檢察署檢察長令轉臺
    灣臺南地方法院檢察署檢察官偵查起訴。
    理  由
壹、程序方面：
    本件以下所引用之具傳聞性質之證據，檢察官及被告余綺恩
    於本案言詞辯論終結前，均未爭執其證據能力，本院審酌前
    開證據之作成或取得之狀況，並無非法或不當取證之情事，
    且經本院於審判期日就上開證據依法進行調查、辯論，依刑
    事訴訟法第一百五十九條之五規定，均具有證據能力。至以
    下所引用之不具傳聞性質之證據，因非警方違背法定程序取
    得之證據，依法自應有證據能力，合先敘明。
貳、實體方面：
一、訊據被告余綺恩固不否認上開中國信託及第一銀行帳戶確係
    其所申辦，惟矢口否認有何幫助詐欺取財之犯行，辯稱：伊
    將上開二家銀行帳戶之存摺及提款卡一併放在機車置物箱中
    不慎遺失，伊沒有將帳戶交給他人使用云云。經查：
(一)詐欺集團成員於上開時間，佯稱被害人先前網路購物時誤設
    定成定期扣款，須操作提款機以解除設定云云，致白濬瑜、
    鄭伊庭二人陷於錯誤，分別依指示將前揭款項存入被告上開
    中國信託及第一銀行帳戶內等情，業據被害人白濬瑜、鄭伊
    庭於警詢中證述綦詳，並有被害人白濬瑜提出之中國信託客
    戶交易明細表六紙、被害人鄭伊庭提出之第一銀行自動櫃員
    機交易明細表二紙、中國信託商業銀行股份有限公司九十八
    年九月二十四日函及檢附之開戶資料、帳戶歷史交易查詢單
    、第一商業銀行富強分行九十八年十月五日函及檢附之開戶
    資料、存款明細分類帳、九十八年十一月十二日號函及檢附
    之交易存提明細表各一件附卷可資佐證（見警卷第二十至二
    十一頁、偵二卷第七之一頁、偵一卷第四十二頁、警卷第五
    十七至六十八頁、偵一卷第九至十二頁、第五十至五十一頁
    ），足見被告上開中國信託及第一銀行帳戶確實被詐欺集團
    充作向被害人白濬瑜、鄭伊庭施用詐術後取得款項之用無誤
    。
(二)被告雖一再辯稱其係不慎遺失上開二銀行之存摺與提款卡云
    云。惟被告對其究係於何時、地發現上開二銀行之存摺及提
    款卡遺失乙節，於九十八年九月二十五日警詢中先是辯稱：
    伊於九十八年九月十八日二十時，在住處發現中國信託銀行
    之存摺及提款卡皆遺失，所以打電話至中國信託辦理掛失手
    續；然其於九十八年十月八日警詢中卻改稱：九十八年九月
    間，伊騎機車載小孩至中國信託銀行以提款卡繳錢，繳完後
    將上開第一銀行及中國信託銀行之存摺與提款卡以一個小袋
    子包好放置在伊所騎之機車置物箱內，約隔三天左右，伊要
    去大眾銀行查詢之前有無匯款成功，才發現伊放置在機車置
    物箱之上開銀行存摺與提款卡均不見了云云（見警卷第五至
    六頁、偵一卷第六頁）；後於九十九年三月二十四日偵查中
    又翻異前詞，改稱：伊去年九月才發現放在機車置物箱之上
    開銀行存摺及提款卡遺失，當時是伊妹妹要匯錢給伊，伊去
    找中國信託帳戶找不到，才發現不見，就叫伊妹妹不用匯了
    云云（見偵三卷第九頁）；嗣於本院審理中又供稱：最後一
    次看到上開二帳戶之存摺、提款卡是去中國信託某間分行，
    詢問如何辦理卡片可以存錢、刷卡的方案後，將上開存摺、
    提款卡放在機車置物箱中云云（見本院卷第二十五頁、第二
    十六反面），則被告之供詞前後反覆不一，已難遽認其所辯
    為可採。
(三)參以被告上開第一銀行帳戶係於九十八年九月九日甫申請開
    立，有前述第一銀行開戶資料在卷可佐。則被告若非擬將該
    帳戶作特定目的使用，衡情不會在已有其他銀行帳戶可供使
    用之情形下，特地前往第一銀行申辦系爭帳戶。是該第一銀
    行帳戶對被告而言，自屬於有重要用途之帳戶，從而，被告
    在申辦上開第一銀行帳戶後，理應妥善收存上開帳戶之存摺
    及寫有密碼之提款卡，豈會如其所言，任意即將之連同前揭
    中國信託銀行之存摺及亦寫有密碼之提款卡均隨意放置於機
    車置物箱內，此實與一般人會妥慎保管金融機構帳戶存摺、
    提款卡之常情相違。執此，被告上開二帳戶，是否確實放置
    在其機車置物箱內不慎遺失，實屬可疑。
(四)再各個銀行帳戶之提款卡均已由原本之四位數密碼增加為六
    至八位數不等之密碼，則除非設定之人告知，否則他人實無
    法輕易得知他人之提款卡密碼。而依卷附被告上開二帳戶之
    交易明細可知，被害人白濬瑜、鄭伊庭依詐騙集團指示將款
    項存入被告上開二帳戶後，旋即遭人以提款卡將款項提領一
    空，足見確有他人知悉被告所設定之提款卡密碼（見警卷第
    六十五頁、偵一卷第十二頁）。就此，被告固辯稱：伊將密
    碼寫在提款卡上面，所以有提款卡就能領到裡面的錢云云（
    見警卷第六頁）。惟查，存摺及提款卡之所以需要設定密碼
    ，目的即在避免非持卡人以非法方法取得存摺或提款卡後任
    意使用該存摺或提款卡，故應避免將密碼、存摺及提款卡放
    置一處，此為一般社會大眾所知悉，依被告之智識程度及社
    會閱歷，對此當無不知之理，則被告又豈會逕將密碼記載在
    提款卡上，而使非法取得存摺與提款卡之人得順利使用該帳
    戶？是被告上開所辯，實與常理相違，難以採信。
(五)復按金融機構帳戶之存摺、金融卡係存戶持有該帳戶內款項
    之證明，金融卡更有自提款機即時提領該帳戶內之款項、轉
    帳，甚至變更密碼、臨時借支現金等功能。由重要性、方便
    性而言，若非隨身攜帶，亦必妥為保存，不使之輕易外流。
    若不慎遺失或被盜，金融機構均有提供即時掛失、止付等服
    務，以避免存款戶之款項被盜領或帳戶遭不法利用，為維護
    自身權益，殊無不儘速辦理掛失止付之理，且辦理該等手續
    ，實屬輕而易舉，並無何特別困難或不便之處。從而拾獲或
    盜得他人帳戶資料之人，因未經失主同意使用該帳戶，恐其
    不法取得之帳戶隨時有被失主掛失止付之可能，致因已掛失
    止付而無法使用該帳戶或轉入該帳戶之款項因而無法提領，
    豈不是白忙一場。因此若未經原帳戶所有人同意使用，自不
    敢冒此風險，貿然使用他人帳戶做為轉帳帳戶，可見本件詐
    欺集團所使用之被告帳戶，應係由被告交付金融卡及密碼，
    並同意使用，且承諾不立即申請掛失止付，本件詐欺集團成
    員始敢肆無忌憚持之做為詐欺之轉帳帳戶，情極明灼。
(六)被告雖另辯稱：其於發現帳戶遺失後，曾打電話向銀行掛失
    云云，然此亦僅能證明被告於被害人等被詐欺匯款至被告上
    開二帳戶後，曾有致電銀行掛失一事，但無法證明該二帳戶
    係非自願性地脫離其持有，是被告所舉此部分證據，亦不足
    為有利被告之認定。至被告另於審理中請求傳喚其女兒，以
    資證明其遺失帳戶當日確實與其女兒在一起云云（見本院卷
    第二十三頁反面）。然查，被告自承不清楚上開二帳戶之存
    摺與提款卡究係於何時遺失（見本院卷第二十三頁反面），
    則被告又如何判斷該日其與年僅二、三歲之幼女確實在一起
    ？退步以言，縱認被告於案發期間均與其年僅二、三歲之幼
    女在一起，從未分開，然案發距今已有一年以上之時間，以
    被告女兒當時之年紀，其是否仍可清楚記憶一年以前所發生
    之事並理解其之涵義，亦非無疑，是本院認為無傳喚被告女
    兒之必要，附此敘明。
(七)綜上所述，被告辯稱遺失該二帳戶存摺、提款卡及他人如何
    得知密碼各節，均與卷內事證或常情不符，無非狡飾卸責之
    詞，不足採信。末查，一般人至金融機構開設帳戶並非難事
    ，如非供犯罪之非法使用，自無置自己名義帳戶不用，而取
    得他人帳戶使用之必要。且金融帳戶事關存戶個人財產權益
    之保障，其與存戶印鑑章甚至金融卡結合，具高度專有性，
    除非本人或與本人親密關係者，難認有何理由可自由流通使
    用，一般人皆有妥為保管防免他人任意使用之認識；參以邇
    來詐騙集團使用他人帳戶作為指示被害人匯款工具之犯罪類
    型層出不窮，並廣經媒體披載，凡對社會動態非全然不予關
    注者均能知曉。被告於提供上開二帳戶予他人使用時，已係
    二十七歲左右之成年人，堪認其心智成熟，具一般智識程度
    及社會經驗，對於上開各情，自有認識，竟仍將其所有之上
    開帳戶之存摺、提款卡與密碼提供予不詳姓名之人使用，其
    主觀上顯具有縱該取得帳戶之人以之為詐欺取財工具，亦不
    違背其本意之幫助詐欺取財不確定故意甚明。綜上，本件事
    證明確，被告上開犯行洵堪認定，應依法論科。
二、按刑法上之幫助犯，係對於犯罪與正犯有共同之認識，而以
    幫助之意思，對於正犯資以助力，而未參與實施犯罪之行為
    者而言。是被告基於幫助詐欺取財之不確定故意，將其前揭
    中國信託及第一銀行帳戶之存摺、提款卡及密碼交付予不詳
    姓名之詐欺集團成員。嗣該詐欺集團成員即意圖為自己不法
    之所有，向被害人詐騙，致被害人陷於錯誤，而將款項存入
    被告提供之上揭二帳戶，核被告所為，係成立刑法第三十條
    第一項前段、第三百三十九條第一項詐欺取財罪之幫助犯，
    爰依刑法第三十條第二項之規定，按正犯之刑予以減輕。爰
    審酌被告隨意提供個人之金融帳戶供不法份子使用，嚴重影
    響社會治安，造成犯罪偵查困難，致使此類犯罪手法層出不
    窮，受害民眾增加，且犯後猶否認犯行，難認態度良好，及
    其智識程度、家庭狀況等一切情狀，量處如主文所示之刑，
    並諭知易科罰金之折算標準，以示懲儆。
據上論斷，應依刑事訴訟法第二百九十九條第一項前段，刑法第
三十條、第三百三十九條第一項、第四十一條第一項，刑法施行
法第一條之一，判決如主文。
本案經檢察官錢鴻明到庭執行職務。
中    華    民    國    99    年    10    月    28    日
                  刑事第十四庭  審判長法  官  陳金虎
                                      法  官  周紹武
                                      法  官  孫淑玉
以上正本證明與原本無異
如不服本判決應於收受本判後10日內向本院提出上訴書狀，並應
敘述具體理由。其未敘述上訴理由者，應於上訴期間屆滿後20日
內向本院補提理由書狀（均須按他造當事人之人數附繕本）「切
勿逕送上級法院」。
                                      書記官  方秀貞
中    華    民    國    99    年    10    月    28    日
附錄本案論罪科刑法條：
中華民國刑法第339條
（普通詐欺罪）
意圖為自己或第三人不法之所有，以詐術使人將本人或第三人之
物交付者，處 5 年以下有期徒刑、拘役或科或併科 1 千元以下
罰金。
以前項方法得財產上不法之利益或使第三人得之者，亦同。
前二項之未遂犯罰之。

司法院資訊處製作；財團法人民間司法改革基金會備份。
